臺灣板橋地方法院民事判決　　　　　　 99年度重訴字第245號
原　　　告　POWERWAY .
法定代理人　陳麗雲
訴訟代理人　陳志雄律師
被　　　告　楊秀麗
　　　　　　楊李圍
訴訟代理人　陳適庸律師
複代理人　　陳欽熙
上列當事人間請求返還不當得利事件，於中華民國100年1月11日
言詞辯論終結，本院判決如下：
    主          文
被告楊李圍應給付被告楊秀麗新臺幣玖佰壹拾肆萬壹仟壹佰貳拾
元，及自中華民國九十八年六月一日起至清償日止按週年利率百
分之五計算之利息，並由原告代位受領。
訴訟費用由被告連帶負擔。
本判決於原告以新臺幣佰萬元為被告預供擔保後，得為假執行
；被告於執行標的物拍定、變賣、或物之交付、或假執行執行程
序終結前，以新臺幣玖佰壹拾肆萬壹仟壹佰貳拾元為原告預供擔
保，或將請求之標的物提存後，得免為假執行。
    事 實 及 理 由
壹、程序部分：被告楊秀麗經合法通知，未於言詞辯論期日到場
    ，核無民事訴訟法第386條各款所列情形，爰依原告之聲請
    ，由其一造辯論而為判決。
貳、當事人之主張：
一、原告方面：
    聲明：
  (一)先位部分：被告楊李圍應給付被告楊秀麗新臺幣（下同）9,
    141,120元及自民國98年6月1日起至清償日止，按年息5%計
    算之利息，並由原告代位受領。
  (二)備位部分：被告等於93年6月25日將中國人壽保險股份有
    限公司保單號碼Ｚ0000000000之要保人名義，由被告楊秀麗
    變更為被告楊李圍之變更行為應予撤銷。被告楊李圍於95
    年7月4日將前項保單號碼之滿期及身故受益人，由楊秀麗變
    更為被告楊李圍之變更行為應予撤銷。被告楊李圍應給付
    楊秀麗9,141,120元及自98年6月1日起至清償日止，按年息5
    %計算之利息，並由原告代位受領。
  (三)原告願供擔保以代釋明，請准宣告假執行。
    其陳述及所提出之證據如下：
（一）本件原告係於英屬維吉尼亞島登記設立，其唯一董事為陳
      麗雲，有原告公司設立證明書可稽（原證10），故原告有
      當事人能力，此亦為另案台北地方法院95年重訴字第229
      號民事判決（原證1）及同院93年執全戊字第1278號、97
      年執平字第89557號執行命令（原證3、4）所是認。
（二）被告楊秀麗利用職務關係，自86年3月起至93年6月止，基
      於侵害原告及訴外人橡輝有限公司、運輝企業股份有限公
      司、WOODTEK CORPORATION、WOODTEK INTERNATIONAL
      CORPORATION等公司（下稱原告等5家公司）財產之不法故
      意，先後盜用或偽造各該公司及其等法定代理人之印章、
      簽名，而以不法方式詐領取得各該公司所有銀行帳戶內之
      款項，致原告共計受有美金46,417.13元、橡輝有限公司
      受有美金958,561元、WOODTEK CORPORATION受有美金332,
      884.78元、WOODTEK INTERNATIONAL CORPORATION受有美
      金1,861,831.08元、運輝企業股份有限公司受有美金219,
      400元、德國馬克46,220元之財產權損害。後4家公司對被
      告楊秀麗所得主張之侵權行為損害賠償債權，已於95年10
      月9日全數讓與原告，扣除部分賠償後，餘款美金3,419,0
      93.99元、德國馬克46,220元之損害賠償債權，及其遲延
      利息，原告業已經由附帶民事訴訟，取得台灣台北地方法
      院（下稱台北地院）95年重訴字第229號民事勝訴判決確
      定（原證1），而被告楊秀麗所犯刑事常業詐欺罪，亦經
      台灣高等法院95年上訴字第485號判處有期徒刑3年6月確
      定。
（三）原告等5家公司於提起附帶民事訴訟前，為追查被告楊秀
      麗所詐取財產之下落，即積極聲請假扣押，執行其詐領之
      款項，其中被告楊秀麗以其名義為要保人，於92年5月14
      日向中國人壽保險股份有限公司（下稱中國人壽公司）投
      保，保額450萬元，保單號碼Ｚ0000000000號，名為「百分
      百計劃」之6年期人壽保險，其被保險人、滿期及生存保
      險金受益人均為被告楊秀麗（原證2），該保險金受益債
      權於93年9月7日經台北地院以發文字號北院錦93執全戊字
      第1278號執行命令，於附有「條件成就得收取時，禁止債
      務人（楊秀麗）對第三人（中國人壽公司）收取或為其他
      處分，第三人亦不得對債務人清償」之條件實施假扣押（
      下稱扣押命令-原證3）。嗣於原告取得對被告楊秀麗前開
      勝訴確定判決，聲請台北地院調假扣押卷強制執行時，台
      北地院民事執行處復於98年1月21日北院隆97年執平字第8
      9557號發執行命令，命中國人壽公司將前開保險金及其他
      一切金錢債權，在貳仟玖佰萬元及執行費貳拾參萬貳仟元
      範圍內，向台北地院支付轉給原告（下稱支付轉給命令─
      原證4）。中國人壽公司於收受此命令後，提出異議謂：
      被告楊秀麗對其並無任何保險給付債權存在。旋原告認其
      異議不實而對其提起確認之訴。惟中國人壽公司於訴訟中
      ，始於98年8月12日之答辯狀內（原證5）提出契約變更申
      請書（原證6），主張楊秀麗已在假扣押前之93年6月25日
      將要保人變更為其母即被告楊李圍，並於95年7月4日將生
      存及滿期受益人變更為被告楊李圍本人（原證7），復分
      別於95年8月16日及98年4月17日以保險單為質，分別向中
      國人壽公司質借36,000元及1,036,683元，共1,040,131元
      ，故其滿期保險金雖為9,141,120元，扣除上開質借之款
      項後，餘款為8,100,989元（見原證5答辯狀第5頁）。
（四）被告楊秀麗利用職務機會詐取鉅額金錢，對原告負有鉅額
      債務，於93年6月14日前為原告發現後（原證8），為脫免
      其財產被強制執行，竟與其母即被告楊李圍通謀為虛偽意
      思表示，即於同年月25日將前開保險之要保人合意變更為
      被告楊李圍（原證6)，以取得保險利益處分權（保險法第
      111條1項，即須要保人始有保險利益處分權，而得變更受
      益人），再由被告楊李圍將滿期及生存保險金受益人變更
      為其本人（原證7），其因此而取得系爭保險之滿期保險
      金受益債權9,141,120元固屬無效（民法第87條第1項本文
      ），然因系爭保險已於98年5月14日滿期，並由中國人壽
      公司將保險金扣除先前質借之1,040,131元後之餘額8,100
      ,989元給付予被告楊李圍，而由原告聲請台北地院99年司
      執全字第95號假扣押執行中（原證9）。退而言之，縱假
      定其非通謀虛偽意思表示，亦係由被告楊秀麗將其保險利
      益處分權連同滿期保險受益權贈與被告楊李圍。茲被告楊
      秀麗於無資力足於清償原告之全部債權之情況下，為無償
      行為，自屬有害及原告之債權，原告亦得依民法第244條
      第1項規定聲請法院撤銷此詐害債權之行為（系爭保險雖
      滿期而由中國人壽公司給付保險金予被告楊李圍，然參考
      最高法院73年台上字第2696號判例：「抵押權設定行為為
      詐害行為時，其抵押權雖嗣後因抵押物拍賣而消滅，破產
      管理人仍得行使撤銷權，俾使返還基於抵押權所為拍賣而
      得之價金，以保全債務人共同擔保。」之意旨，應認為原
      告尚得聲請法院撤銷被告間就要保人及受益人之變更，否
      則，遇此情形，原告豈非無救濟之途乎？而不論其贈與係
      通謀虛偽意思表示而無效或因原告行使撤銷權而歸於無效
      ，被告楊李圍對中國人壽公司之滿期保險金債權所受領之
      保險金包括先前質借之1,040,131元，即應依民法第179條
      不當得之規定，返還予被告楊秀麗，而被告楊秀麗已無資
      力足於清償對原告之債務，且怠於行使其債權，原告自得
      依民法第242條規定代位被告楊秀麗請求被告楊李圍返還
      ，並由原告代位受領，爰請依次判決如本位、備位聲明，
      至感公便。至於遲延利息。係依保險法第34條第1項規定
      於保險滿期後15天之翌日即98年6月1日起算，併予陳明。
（五）關於原告主張被告間通謀虛偽意思表示部分：被告雖謂原
      告並未舉證證明被告間有通謀虛偽意思表示云云。然被告
      楊秀麗利用職務機會詐取原告鉅額金錢，於93年6月14日
      為原告發現，而於當日書寫協議書（原證8）表明盜領原
      告存於上海商業儲蓄銀行股份有限公司國際分行業務帳號
      之存款金額約計美金1,560,000元（實際金額以核算後為
      準。經嗣後追查，其除已返還者外，共詐取達美金3,419,
      093.99元及德國馬克46,220元－見原證1），除於當日歸
      還美金769,000元外，其餘業務侵占款項約計美金791,000
      元，將於93年6月30日前全數歸還等語。惟其嗣後不僅未
      歸還，更於同年6月25日，距立協議日僅11日，即將系爭
      保險契約之要保人，與其母即被告楊李圍合意變更為被告
      楊李圍（原證6），以取得保險利益處分權，再由被告楊
      李圍將滿期及生存保險金受益人變更為其本人（原證7）
      ，其因此而取得系爭保險契約之滿期保險金受益債權9,14
      1,120元。則被告楊秀麗顯於其詐取原告之鉅額金額為原
      告於93年6月14日發現後，為恐其保險金受益債權為原告
      扣押，乃於短短11天內與其母楊李圍合謀變更其要保人為
      楊李圍，俾取得保險利益處分權而得於日後再將受益人由
      楊秀麗變更為楊李圍，以規避原告之追償，則被告間就此
      變更行為，若謂非出於通謀虛偽意思表示，誰能信之。
（六）關於原告主張撤銷被告間贈與行為部分：被告又主張原告
      最遲於98年5月4日之前已明知被告楊秀麗將系爭保證契約
      之利益處分權及保險受益權贈與被告楊李圍，原告遲於99
      年7月7日始提起本件訴訟，已逾得撤銷贈與之1年除斥期
      間云云，並提出被證一原告於另案之起訴狀繕本為證。惟
      原告於98年5月4日另案起訴時，雖已知悉被告間合謀將系
      爭保險契約之保險利益處分權及滿期保險受益權為贈與行
      為，但認為其係於法院為假扣押後始行為之，應為無效，
      而既認為無效，自無提起撤銷贈與行為，開始起算行使撤
      銷權除斥期間之可言，分述如下：
  １、原告於另案對中國人壽公司之起訴狀（被證1）第2項倒數
      第4行起謂：「詎被告（即中國人壽公司）收受扣押命令
      後，竟允許債務人楊秀麗將要保人及受益人變更為其母楊
      李圍，且對鈞院（指台北地方法院）其後發給之支付轉給
      命令，避重就輕地以『因債務人現僅為本公司保險契約之
      被保險人，對本公司並無任何得主張之保險給付債權，故
      鈞院93年9月7日北院錦93執全戊字第1278號執行命令所載
      之條件並未成就』為由聲明異議（原證6即本件原證3），
      既不言明其允楊秀麗變更要保人、受益人之事實，對違反
      扣押命令之效力乙節，更隻字未提。惟按被告既已收受鈞
      院發給附條件之扣押命令，將受益人即債務人楊秀麗於條
      件成就時對被告得收取之保險金債權為扣押，既不允許楊
      秀麗再將要保人及受益人予以變更，否則不啻允許債務人
      於財產扣押後再將之讓與第三人，違反扣押命令之效力。
      故縱被告其後猶允許債務人楊秀麗將要保人、受益人變更
      ，對原告而言不生效力，被告仍負有依支付轉給命令向鈞
      院支付，轉給原告之義務。」足證原告認為被告間之贈與
      行為係在受假扣押執行之後，對原告不生效力，原告自不
      可能即對被告提起撤銷贈與之訴，應不生撤銷訴權之除斥
      期間開始起算之問題。
  ２、原告於本件起訴狀第3頁第10行起謂：「惟中國人壽公司
      於訴訟中，始於98年8月12日之答辯狀內（原證5)提出契
      約變更申請書（原證6），主張楊秀麗已在假扣押前之93
      年6月25 日將要保人變更為其母即被告楊李圍，並於95年
      7月4日將生存及滿期受益人變更為被告楊李圍本人（原證
      7），復分別於95年8月16日及98年4月17日以保險單為質
      ，分別向中國人壽公司質借36,000元及1,036,683元，共
      1,040,131元，故其滿期保險金雖為9,141,120元，扣除上
      開質借之款項後，餘款為8,100,989元（見原證5答辯狀第
      5頁）。原告至此時始知前情。」嗣於前訴訟程序中，經
      中國人壽公司辦理原證6契約變更申請書之核保主管張文
      雄，於前案台北地方法院到庭作證其確於93年6月25日辦
      理系爭保險契約要保人之變更後，原告始於其作證後確知
      變更要保人係在法院假扣押之前，原告因而於99年2月24
      日撤回前案之起訴。從而原告最早既於98年8月12日，始
      知系爭保險契約保險利益處分權（要保人變更）及滿期受
      益權（受益人變更）之贈與係發生在假扣押之前，不受假
      扣押效力之拘束，自於此時開始始知有撤銷贈與之原因，
      則本件原告於99年7月7日起訴行使撤銷權，自未逾一年之
      除斥期間。被告之抗辯顯無理由，仍請判決如原告之聲明
      ，以杜詐偽，至感公便。
（七）請向台北地方法院調閱93年執全戊字第1278號假扣押執行
      卷，以證明原告迄至向第三人中國人壽保險股份有限公司
      提起訴訟，經該公司於98年8月12日提出答辯狀後（原證5
      ），原告始知悉被告楊秀麗將系爭保險契約之利益處分權
      及期滿受益權變更為其母即被告楊李圍。蓋倘如被告楊李
      圍所云：「台北地方法院於93年9月7日以北院錦96年執全
      戉字1278號執行命令中國人壽公司『於條件成就得收取時
      ，禁止債務人（楊秀麗）對三人（中國人壽公司）收取或
      為其他處分，第三人亦不得對債務人為清償』（原證3）
      。中國人壽公司於收受上開執行命令即依法聲明異議，其
      在聲明異議中即已明白表示楊秀麗於93年6月25日將系爭
      保險契約利益處分權及期滿保險受益贈與被告楊李圍，台
      北地方法院且將中國人壽公司之聲明異議情事通知原告」
      ，則台北地方法院應立即同時通知原告對第三人中國人壽
      公司起訴，否則即撤銷扣押命令（參照強制執行法第120
      條規定），根本不可能於98年1月21日又對中國人壽公司
      發支付轉給命令（原證4）。可見被告楊李圍之抗辯為不
      實。
（八）證據：提出臺灣臺北地方法院96年3月9日95年度重訴字第
      229號民事判決及確定證明書、人壽保險要保書、臺灣臺
      北地方法院93年9月7日北院錦93執全戊字第1278號執行命
      令、臺灣臺北地方法院98年1月21日北院隆97執平字第895
      57號執行命令、中國人壽保險股份有限公司98年8月12日
      民事答辯狀（臺灣臺北地方法院98年審訴字第656號）、
      中國人壽保險股份有限公司93年6月25日契約變更申請書
      、中國人壽保險股份有限公司95年7月4日契約變更申請書
      、93年6月14日協議書、中國人壽保險股份有限公司99年2
      月5日第三人陳報扣押債權金額狀（臺灣臺北地方法院99
      年度司執全字第95號）、中國人壽保險股份有限公司98年
      2月3日民事聲明異議狀（臺灣臺北地方法院97年度執字第
      89557號）等影本為證據，並聲請調取臺灣臺北地方法院
      98年度執字第89557號民事執行卷宗。
二、被告楊李圍方面：
    聲明：請求駁回原告之訴；並陳明如受不利之判決，願供擔
    保請求免為假執行。
    其陳述及所提出之證據如下：
（一）被告楊李圍否認就93年6月25日受楊秀麗贈與系爭保險契
      約之保險利益處分權及滿期保險受益權之法律行為有通謀
      虛偽意思表示情事存在。原告先位聲明為無理由。
（二）被告楊李圍不爭執於93年6月25日受楊秀麗贈與系爭保險
      契約之保險利益處分權及滿期保險受益權。
（三）民法第245條規定「前條撤銷權，自債權人知有撤銷原因
      時起，一年間不行使，或自行為時起，經過十年而消滅。
      」。查，原告98年5月4日於台灣台北地方法院對訴外人中
      國人壽公司提起請求支付轉給保險金訴訟，有台灣台北地
      院98年度審重訴字第656號卷附民事起訴狀可稽（參該卷
      宗第2、3頁即被證一）。原告於系爭案件之起訴狀明白記
      載「詎被告收受扣押命令後，竟允許債務人楊秀麗將要保
      人及受益人變更為其母楊李圍」等語（參被證一民事起訴
      狀第2頁倒數第4、3行），足證明原告最遲於98年5月4日
      之前已明知楊秀麗將系爭保險契約之保險利益處分權及滿
      期保險受益權贈與被告楊李圍之情事。原告遲於99年7月7
      日提起本件訴訟顯已逾民法第245條所定之1年除斥期間，
      自無權請求撤銷楊秀麗、楊李圍間之贈與法律行為。原告
      備位聲明請求亦屬無理由。
（四）就原告99年12月3日所提呈民事準備書狀(一)答辯如下：
  １、關於原告主張被告間通謀虛偽意思表示部份：
   (1)被告楊李圍否認就93年6月25日受楊秀麗贈與系爭保險契
      約之保險利益處分權及滿期保險受益權之法律行為有通謀
      虛偽意思表示情事存在。
   (2)原告謂被告楊秀顯於其詐取原告之鉅額金額為原告於93年
      6月14日發現後，為恐其保險金受益債權為原告所扣押，
      乃於短短11天內與其母楊李圍合謀變更其要保人為楊李圍
      ，俾取得保險利益處分權而得於日後再將受益人由楊秀麗
      變更為楊李圍，以規避原告之追償，則被告間就此變更行
      為，若謂非出於通謀虛偽意思表示，誰能信之等語云云，
      純屬原告臆測之詞，不足採信。被告楊李圍於93年6月25
      日受楊秀麗贈與系爭保險契約之保險利益處分權及滿期保
      險受益權乃不爭事實，不容原告砌詞扭曲。
  ２、關於原告主張撤銷被告間贈與行為部分：
   (1)原告謂足證原告認為被告間之贈與行為係在受假扣押執行
      之後，對原告不生效力，原告自不可能即對被告提起撤銷
      贈與之訴，應不生撤銷訴權之除斥期間開始計算之問題等
      語云云，明白自認其在98年5月4日之前已知情被告間之系
      爭贈與行為，所爭執僅係其誤認為系爭贈與行為係發生於
      台灣台北地方法院93年9月7日北院錦93執全戊字第1278號
      執行命令之後爾。
   (2)依民法第245條規定「前條撤銷權，自債權人知有撤銷原
      因時起，一年間不行使，或自行為時起，經過十年而消滅
      。」，民法第244條撤銷權之除斥期間起算時間為債權人
      知有撤銷原因時起或自行為時起。原告既於98年5月4日之
      前已知情被告間之系爭贈與行為，系爭除斥期間最遲自應
      於98年5月4日起算。原告主張其誤認為系爭贈與行為係發
      生於台灣台北地方法院93年9月7日北院錦93執全戊字第12
      78號執行命令之後並不可歸責於被告自不阻卻除斥期間之
      起算。原告主張其於98年8月12日才知系爭贈與行為係發
      生於台灣台北地方法院93年9月7日北院錦93執全戊字第12
      78號執行命令之前，除斥期間應自98年8月12日起算，應
      無可採。
（五）證據：提出原告98年5月4日民事起訴狀繕本等影本為證據
      。
三、被告楊秀麗方面：被告楊秀麗經合法通知，未於言詞辯論期
    日到場，亦未提出準備書狀作何聲明或陳述。
參、本院依職權調閱臺灣臺北地方法院98年度重訴字第459號民
    事卷宗及93年度執全字第1278號民事執行卷宗。
肆、得心證之理由：
一、原告主張被告楊秀麗自86年3月起至93年6月止，利用職務之
    便，先後以盜用或偽造原告及訴外人橡輝有限公司、運輝企
    業股份有限公司、WOODTEK CORPORATION、WOODTEK INTERNA
    -TIONAL CORPORATION等5家公司及其法定代理人之印章、簽
    名方式，詐領取得各公司所有之銀行帳戶內之款項，致原告
    計受有美金46,417.13元、訴外人橡輝有限公司受有美金958
    ,561元、WOODTEK CORPORATION受有美金332,884.78元、WOO
    -DTEK INTERNATIONAL CORPORATION受有美金1,861,831.08
    元、運輝企業股份有限公司受有美金219,400元及德國馬克4
    6,220元之財產權損害，後4家公司已經將其等對被告楊秀麗
    所得主張之侵權行為損害賠償債權於95年10月9日全數讓與
    原告，扣除已獲部分賠償後，尚有餘款美金3,419,093.99元
    、德國馬克46,220元及其遲延利息等債權尚未獲得清償，原
    告業已經由刑事附帶民事訴訟，取得臺灣臺北地方法院95年
    重訴字第229號民事勝訴判決確定，被告楊秀麗所犯刑事常
    業詐欺罪，亦經臺灣高等法院95年上訴字第485號刑事判決
    判處有期徒刑3年6月確定等情，為被告楊李圍所不爭執，而
    被告楊秀麗亦未到場或具狀爭執；此外，且有臺灣臺北地方
    法院96年3月9日95年重訴字第229號民事判決及98年11月10
    日判決確定證明書（被告楊秀麗部分乃於96年4月19日確定
    ）影本各1件附卷可參（見本院卷第6至16頁），則原告上開
    主張自堪信為真實。
    從而，原告乃被告楊秀麗之債權人之事實，亦堪予認定。
二、原告又主張其債務人即被告楊秀麗前曾以其自己為要保人，
    於92年5月14日向訴外人中國人壽保險股份有限公司（以下
    稱中國人壽公司）投保保額450萬元、保單號碼Ｚ0000000000
    號、名為「百分百計劃」之6年期人壽保險，並以被告楊秀
    麗自己為被保險人、滿期及生存保險金受益人，該保險金受
    益債權前於93年9月7日經臺灣臺北地方法院民事執行處以北
    院錦93執全戊字第1278號執行命令於附有「條件成就得收取
    時，禁止債務人（楊秀麗）對第三人（中國人壽公司）收取
    或為其他處分，第三人亦不得對債務人清償」之條件實施假
    扣押，嗣經原告聲請對被告楊秀麗為終局執行時，臺灣臺北
    地方法院民事執行處98年1月21日北院隆97年執平字第89557
    號執行命令命第三人中國人壽公司將前開保險金及其他一切
    金錢債權，在2,900萬元及執行費232,000元範圍內，向臺灣
    臺北地方法院民事執行處支付轉給原告，惟第三人中國人壽
    公司以被告楊秀麗對其並無任何保險給付債權存在而對該支
    付轉給命令提出異議，原告乃對訴外人中國人壽公司提起確
    認之訴，方因訴外人中國人壽公司在前揭確認之訴另案訴訟
    中於98年8月12日答辯狀內所附契約變更申請書，而知悉楊
    秀麗已在假扣押前之93年6月25日將要保人變更為其母即被
    告楊李圍，並於95年7月4日將生存及滿期受益人變更為被告
    楊李圍，復分別於95年8月16日及98年4月17日以保險單為質
    ，分別質借36,000元、1,036,683元，而共質借1,040,131元
    ，故其滿期保險金雖原有9,141,120元，於扣除上開質借款
    項後，餘款為8,100,989元等情；亦為被告楊李圍所不爭執
    ，而被告楊秀麗亦未到場或具狀爭執；並經本院調取臺灣臺
    北地方法院98年度重訴字第459號民事卷宗核閱屬實，則原
    告上開主張自亦堪信為真實。依據該案卷宗所附資料，本件
    原告對於訴外人中國人壽公司提起請求支付轉給保險金之民
    事訴訟，乃於98年5月4日於臺灣臺北地方法院起訴（原分案
    號：98年度審重訴656號），該案被告中國人壽公司於98年8
    月12日提出民事答辯狀並附有93年6月25日契約變更申請書
    （要保人由楊秀麗變更為楊李圍）、94年5月14日契約變更
    申請書（變更減額繳清保險1,523,520元）、95年7月4日契
    約變更申請書（變更受益人為楊李圍）、98年4月15日保險
    單借款約定書（質借1,036,683元）等影本，嗣該案於99年2
    月24日經原告撤回起訴而終結（98年10月29日改分案號為98
    年度重訴字第459號）。
三、原告另主張被告楊秀麗於93年6月14日書立協議書，承認偽
    造原告公司負責人之簽名，盜領原告在上海商業儲蓄銀行股
    份有限公司國際金融業務分行之存款，並承諾歸還上開盜領
    之款項，之後僅隔11日，即將前揭保險契約之要保人變更為
    被告楊李圍，再由被告楊李圍將滿期及生存保險金受益人變
    更為其本人，因此取得前揭保險契約之滿期保險金受益債權
    9,141,120元，乃恐其保險金受益債權為原告扣押，而於短
    短11天內與其母楊李圍合謀變更其要保人為楊李圍，以規避
    原告之追償，被告間就此變更行為乃出於通謀虛偽意思表示
    等情；但為被告楊李圍所否認，並抗辯原告並未舉證證明等
    語。按「當事人主張有利於己之事實者，就其事實有舉證之
    責任，但法律別有規定或依其情形顯失公平者，不在此限。
    」，民事訴訟法第277條定有明文；又按「第三人主張表意
    人與相對人通謀而為虛偽意思表示者，該第三人應負舉證之
    責。」，亦有最高法院48年台上第29號判例可茲參照；另按
    「民法第八十七條第一項所謂通謀虛偽意思表示，乃指表意
    人與相對人互相故意為非真意之表示而言，故相對人不僅須
    知表意人非真意，並須就表意人非真意之表示相與為非真意
    之合意，始為相當，若僅一方無欲為其意思表示所拘束之意
    ，而表示與真意不符之意思者，尚不能指為通謀而為虛偽意
    思表示，在贈與或買賣契約，亦不能僅因契約當事人間有特
    殊親誼關係或價金之交付不實，即謂該贈與或買賣係通謀虛
    偽成立。原審謂上訴人未能舉證證明，僅以系爭買賣或贈與
    契約與常情不合為由，主張各該契約係出於通謀虛偽意思表
    示，為無可取，因而為上訴人敗訴之判決，泃無違誤。」，
    此亦有最高法院86年台上字第3865號判決要旨可資參考；是
    以主張他人間之意思表示為虛偽意思表示者，自應由該為此
    一主張之人負舉證之責。經查，本件原告主張被告楊秀麗、
    楊李圍等2人間就上開原以被告楊秀麗為要保人向訴外人中
    國人壽公司投保之保險契約變更其要保人為被告楊李圍，再
    由被告楊李圍向保險人變更其受益人為楊李圍，以取得該保
    險契約之保險金受益權等，乃被告楊秀麗與被告被告楊李圍
    間基於通謀而為虛偽之意思表示等節，自應由原告負舉證之
    責。又查，被告楊秀麗於遭原告查知盜領原告所有之銀行存
    款後，短短11天內，即將其所投保並已具有現金價值之保險
    契約之保險金受益權移轉予其母親即被告楊李圍，此有原告
    所提出之由被告楊秀麗於93年6月14日簽立之「協議書」影
    本為證據（見本院卷第25頁），原告雖遲至96年3月9日臺灣
    臺北地方法院95年重訴字第229號民事案件判決後，始取得
    對被告楊秀麗之執行名義，且該民事判決就被告楊秀麗部分
    至96年4月19日始確定，業如前述，但對於債務人即被告楊
    秀麗而言，於93年6月14日簽立前揭「協議書」允諾償還其
    所盜領之款項時，即已知悉將遭原告求償之狀況，其於短短
    11日後即將已經具有現金價值之保險契約之保險金受益權利
    移轉予其母親即被告楊李圍，原告主張二被告間乃係基於通
    謀而為虛偽意思表示一節，非無可採；而依民法第87條第1
    項規定，表意人與相對人通謀而為虛偽意思表示者，其意思
    表示無效，故原告主張被告楊秀麗、楊李圍等2人間就上開
    保險契約受益權利移轉之行為無效一節，即非無可採。從而
    ，原告主張被告楊秀麗、楊李圍等2人間之上開行為既屬無
    效，被告楊李圍應將其所受移轉之保險契約受益權利返還被
    告楊秀麗等節，即屬可採。
四、又按「債務人怠於行使其權利時，債權人因保全債權，得以
    自己之名義，行使其權利。但專屬於債務人本身者，不在此
    限。」，民法第242條定有明文；又按「債權人代位債務人
    起訴，求為財產上之給付，因債務人之財產為總債權人之共
    同擔保，故訴求所得應直接屬於債務人，即代位起訴之債權
    人不得以之僅供清償一己之債權，如須滿足自己之債權應另
    經強制執行程序始可，債權人雖亦有代受領第三債務人清償
    之權限，但係指應向債務人給付而由債權人代位受領而言，
    非指債權人直接請求第三債務人對自己清償而言，故債權人
    代位債務人起訴請求給付者，須聲明被告（第三債務人）應
    向債務人為給付之旨，並就代位受領為適當之表明，始與代
    位權行使效果之法理相符。」，亦有最高法院64年台上第29
    16號判例可資參照。經查，本件原告為被告楊秀麗之債權人
    ，而其債務人即被告楊秀麗卻怠於行使其請求被告楊李圍返
    還其權利，原告乃主張以自己之名義，代位行使其債務人即
    被告楊秀麗之上開請求被告楊李圍返還權利之請求權，即屬
    可採。而前揭保險契約之滿期保險金雖原有9,141,120元，
    但已經以保險單質借1,040,131元，餘款為8,100,989元，此
    餘款並已經臺灣臺北地方法院民事執行處99年度司執全字第
    95號執行扣押，此有原告所提出之第三人中國人壽公司陳報
    狀影本可參（見本院卷第26頁）。從而，原告請求被告楊李
    圍應將其受被告楊秀麗移轉之上開保險契約之保險金受益權
    利所得領受之9,141,120元及其利息返還與被告楊秀麗，並
    由原告代為受領等情，即應認為有理由，應予准許。
伍、假執行之宣告：兩造均陳明願預供擔保聲請宣告假執行或免
    為假執行，經核均無不合，爰分別酌定相當金額俱准許之。
陸、本件事證已臻明確，兩造其餘主張及攻擊防禦方法與證據，
    經本院斟酌後，與本件判決結果已不生影響，故不一一論列
    ；另原告先位之訴既為有理由，即無庸再就其備位之訴予以
    審究；均附此敘明。
柒、結論：原告之訴為有理由，依民事訴訟法第385條第1項前段
    第85條第2項、第390條第2項、第392條第2項，判決如主文
    。
中    華    民    國   100    年    1     月    25    日
            民事第一庭  法  官  許瑞東
以上正本證明與原本無異
如對本判決上訴，須於判決送達後20日內向本院提出上訴狀；如
委任律師提起上訴者，應一併繳納上訴審裁判費。
中    華    民    國   100    年    1     月    25    日
                        書記官  李淑卿